【裁判字號】    88,訴,1834
【裁判日期】    890929
【裁判案由】    遷讓房屋等
【裁判全文】
臺灣桃園地方法院民事判決  八十八年度訴字第一八三四號
    原      告  甲○○
    訴訟代理人  石麗卿律師
    被      告  丙○○
                乙○○○
    右二人之共同
    訴訟代理人  吳發隆律師
右當事人間請求遷讓房屋等事件，本院判決如左：
    主    文
被告丙○○應將坐落桃園縣平鎮市○○段五一地號上，門牌號碼為桃園縣平鎮市○○
街一一六號第二層建物遷讓交還原告，並應給付原告自民國八十八年十一月三日起至
交還前開房屋之日止，按月以新臺幣陸仟元計算之損害金。
被告乙○○○應將坐落桃園縣平鎮市○○段五一地號上，門牌號碼為桃園縣平鎮市○
○街一一六號第三層建物遷讓交還原告，並應給付原告自民國八十八年十一月三日起
至交還前開房屋之日止，按月以新臺幣陸仟元計算之損害金。
訴訟費用由被告負擔。
本判決命被告給付部分，於原告各以新臺幣壹拾萬柒仟元、壹拾萬柒仟元分別為
被告丙○○、乙○○○分別供擔保後，得假執行。
    事    實
甲、原告方面：
  一、聲明：除擔保金額外，餘如主文所示。
  二、陳述：
  （一）緣系爭坐落桃園縣平鎮市○○段五一號暨其地上建物即門號碼桃園縣平鎮市
        ○○街一一六號一至三層樓之房屋，原係訴外人詹賴塘等人所有，經鈞院民
        事執行處於八十七年十二月二十二日執行查封後，經公開拍賣，由原告於八
        十八年十月八日取得系爭土地暨其上建物之所有權，此有土地暨建物登記簿
        謄本、鈞院不動產權利移轉證書等件可證（原證一）。
  （二）又系爭建物第二層、第三層部分，依鈞院執行查封筆錄固載明：第二層部分
        出租與丙○○，租賃期間自八十三年十月二十日起，不定期限，月租新臺幣
        （下同）三千元，每月付租金一次，押租金六千元；第三層部分出租予乙○
        ○○，租賃期間自八十五年七月一日起，不定期限，月租二千元，每月付租
        金一次，押租金五千元等詞。惟查：
        １、被告等二人係自八十八年六月間，始遷入系爭建物內居住，此有證人吳
          歡桂可證。矧向他人承租房屋，無非在供己使用，乃被告二人依查封筆錄
          所載，既分別於八十三年、八十五年即租用系爭房屋，並月繳納租金，竟
          遲至原告取得權利移轉證明書即八十八年十月八日後之八十八年十月底始
          行遷入，而分別虛擲長達五年之租金計十八萬元、及三年之租金計七萬二
          千元，顯有悖於情理，則該租賃契約之真實性，已令人懷疑。
        ２、又與系爭建物毗鄰之平鎮國中附近北華里房屋租金行情，約為每坪三百
          五十元，此有房屋仲介公司租金評價證明書一紙可參（原證二）。依此行
          情計算，系爭建物每一層樓之租金應以每月六千二百六十九元為相當（即
          房屋每層建坪五九點二一平方公尺×0.3025×350=6268.87 元，元以下四
          捨五入）。另依財政部於八十七年二月十二日發布之八十六年度房屋及土
          地之一租金標準（原證三）所示：臺灣省各縣市之住家用房屋（含土地）
          之一般租金標準，係依房屋評定現值之百分之十六計算，準此，系爭建物
          之每層樓現值，如依後述拍定價額各為拾肆萬伍仟柒佰壹拾伍元計算，
          其租金亦應以每月四千六百十元（即345715×0.16/12=4610元，元以下四
          捨五入），始為相當，由是觀之，被告二人分別以三千元、二千元承租系
          爭二、三層建物，其租金顯屬偏低，有違市場出租行情。
        ３、況訴外人即前所有人詹賴塘等人，曾以系爭土地暨其地上建物，分別向
          新竹中小企業銀行及訴外人劉昌盛貸借五百五十萬元、三百萬元，有拍賣
          前土地及建物登記謄本附鈞院執行卷可稽，是其每月應償付之貸款利息超
          過五萬元，衡情，豈有僅以每月合計五千元之租金即將該屋二、三層出租
          之理，且在每月須貼補四萬餘元之情形下，猶訂立不定期限之租約，顯與
          常理有違。況該屋既附有不定期限之租約，在買賣不破租賃下，所有權人
          勢必無法將之以較高售價脫手，再與上開所述情節，對照以觀，是該租約
          係渠等以通謀虛偽意思而訂立者，彰然若明。
  （三）按所有權人對於無權占有或侵奪其所有物者，得請求返還之，民法第七百六
        十七條前段有明文規定。本件被告二人與前所有人詹賴塘等所定之租約，因
        係通謀虛偽意思表示，依民法第八十六條規定，應歸無效，被告二人即無何
        占有使用系爭房屋之合法權源，原告自得起訴請求渠等遷讓返還。
  （四）次按實施查封後，債務人就查封物所為移轉、設定負擔或其他有礙執行效果
        之行為，對於債權人不生效力，強制執行法第五十一條第二項定有明文，所
        謂「其他有礙執行效果之行為」，係指處分行為以外，其他足以影響查封效
        力之行為，故不動產之出租，雖屬管理行為，但有礙執行，自不得為之，所
        謂債權人，應兼指聲請執行之債權人及拍定人而言（參見台灣高等法院八十
        五年度抗字第一六二二號判決意旨）。本件被告等二人遷入系爭建物係於八
        十八年十月底，業如前述，而系爭建物之查封日為八十七年十二月廿二日，
        即前所有人詹某交付被告等占有系爭建物係在查封日之後，揆諸上開說明，
        前所有人交付占有之行為，對於拍定人即原告自不生效力。是退步言之，被
        告與前所有人間之租賃契約縱使有效存在，惟因前所有人交付系爭建物予被
        告等占有之行為，對於原告不生效力，原告即得主張前所有人詹某經法院拍
        賣讓與系爭建物予原告前，未曾將該建物交付予承租人即被告等，準此，被
        告等自不得援引民法第四百二十五條買賣不破租賃之規定，主張渠等與前所
        有權人間成立之租賃契約對原告繼續存在，從而，原告本於所有權之作用，
        訴請渠等遷讓返還系爭建物，亦屬有據。
  （五）再者，被告二人既無權利而占有使用系爭建物，自受有相當於租金之不當得
        利，致原告因而受有損害，原告亦得依不當得利及侵權行為之法律關係，訴
        請渠等按月各給付相當於租金之損害金六千元，其計算方式如下：
        １、系爭第二、三層建物之價值，依拍定價格計算各為拾肆萬伍仟柒佰壹
          拾伍元。（即660000/113×38.15+540000/92.54×21.06=345715）
        ２、系爭土地八十六年七月申報地價為拾柒萬陸仟貳佰元（即4400×
          85.50=376200）。
        ３、按土地法第九十七條規定：「城市地方房屋之租金，以不超過土地及建
          築物申報總價額年息百分之十為限。」依此計算系爭建物第二、三層之租
          金，每月不得超過六千零十六元，即（376200+345715）× 10/100/12=
          6016元（元以下四捨五入）。
  三、證據：提出土地暨建物登記簿謄本、權利移轉證明書影本各一件、租金評價證
      明書一件、財政部公布八十六年度房屋及土地之一般租金標準一件、戶籍謄本
      二件為證。請求傳訊證人黃旭源、夏振雄、謝啟中。
乙、被告丙○○方面：未於最後言詞辯論期日到場，惟據其之前到庭所為之聲明及陳
    述，茲分述如下：
    一、聲明：駁回原告之訴及假執行之聲請。
    二、陳述：伊確與原所有人詹賴塘簽訂不定期限之租賃契約，伊係從八十三年租
        屋，八十五年起就搬至平鎮市○○街一一六號居住，住三樓樓梯右邊房間，
        出入有時從大門，有時從側門，每次都由詹賴塘來住處收租金，現在房租都
        寄匯票到法院提存。
    三、證據：未提出任何證據為證。
丙、被告乙○○○方面：未於最後言詞辯論期日到場，惟據其之前到庭所為之聲明及
    陳述，茲分述如下：
    一、聲明：駁回原告之訴及假執行之聲請。
    二、陳述：伊與原所有人詹賴塘確訂有不定期限之租賃契約，伊確向詹賴塘承租
        平鎮市○○街一一六號二樓，只租二個房間，月租二千五百元，已居住四年
        多，三樓另住一女生，之前詹賴塘住該處時，租金直接交給他本人，後來他
        不住那裏時，租金則交給他兒子。
  三、證據：請求傳訊詹賴塘、劉昌盛。
丁、本院依職權調閱本院八十七年度執字第一三七八二號民事執行案卷。
    理    由
一、本件被告丙○○、乙○○○二人經合法通知，未於言詞辯論期日到場，核無民事
    訴訟法第三百八十六條所列各款情形，爰依原告之聲請，由其一造辯論而為判決
    。
二、經查，系爭基地坐落桃園縣平鎮市○○段五一號（重測前為北勢段三六之二五八
    號地號）之地上建物即門號碼桃園縣平鎮市○○街一一六號一至三層樓之房屋，
    原係訴外人詹賴塘等人所有，經本院民事執行處以八十七年度執字第一三七八二
    號於八十七年十二月二十二日執行查封後，經公開拍賣，由原告於八十八年十一
    月三日取得系爭土地暨其上建物之所有權，此有土地暨建物登記簿謄本、本院不
    動產權利移轉證書等件可證。次查，系爭建物第二層、第三層部分，依本院八十
    八年五月二十四日桃院華民執天字第一三七八二號公告上載明：第二層部分出租
    與丙○○，租賃期間自八十三年十月二十日起，不定期限，月租三千元，每月付
    租金一次，押租金六千元；第三層部分出租予乙○○○，租賃期間自八十五年七
    月一日起，不定期限，月租二千元，每月付租金一次，押租金五千元等詞。惟查
    ：
    （一）被告丙○○於本院八十九年六月十四日言詞辯論期日時陳稱：伊工作地點
          是在三峽，平時住朋友家，伊有住平鎮市○○街一一六號那，一星期回去
          住二、三天，因有時會回來住，而且租金每月三千元不貴，伊有放置東西
          在租處，伊是八十五年才搬進去住的，伊住三樓樓梯右邊房間，只租一個
          房間云云；然此與被告丙○○所提之租賃契約載明使用範圍係平鎮市○○
          街一一六號三樓全部不同，且被告丙○○與訴外人詹賴塘係於八十三年十
          月十八日簽訂租賃契約，被告丙○○雖自陳係於八十五年始搬入使用，然
          其戶籍係於八十七年九月二十五日始遷入系爭平鎮市○○街一一六號，此
          有戶籍謄本之記載可供佐證，又被告丙○○自陳其主要工作地點在三峽，
          與系爭房屋相距甚遠，並不適宜天天通勤上下班，又被告每星期僅居住二
          、三天，顯與常理有違。另被告乙○○○於本院八十九年七月十九日言詞
          辯論期日時陳稱：伊原住中壢市○○路，後來房子賣掉後，才搬至平鎮市
          ○街一一六號二樓住，人住進去戶籍就遷進去，大約是端午節左右搬過去
          的，已在該處度過四個農曆過年云云；惟查，被告乙○○○之戶籍係於八
          十七年十月六日始自中壢市○○路六九號遷入系爭平鎮市○○街一一六號
          ，此有戶籍謄本一份在卷可證，足認被告乙○○○所述，與事實並不相符
          ，尚難遽信。又證人黃旭源即仲介業者證稱：系爭建物有說要賣房子，於
          八十八年五月間，伊有去看過系爭房子，屋主有帶伊看過二、三樓，並告
          訴伊沒有出租等情，另證人夏振雄即北勢派出所之管區警員亦證稱：伊查
          戶口時，該建物二、三樓均無人在家，最近於八十八年五、六月，至系爭
          建物時，大門均深鎖等語；是被告丙○○、乙○○○二人所言均與證人黃
          旭源所述不相符合。再查，訴外人詹賴塘即系爭建物原所有權人曾以系爭
          房地向新竹中小企業銀行（現為新竹商業國際商業銀行）貸得五百五十萬
          元，並於八十五年十一月十九日書立切結書聲明其提供抵押之不動產（即
          土地落坐落平鎮市○○段三六之二五八號、建號五七六二號；建築物建號
          、門牌：平鎮市○○街一一六號；未保存登記建物標示：一至三樓前後端
          、四、五樓全部）於提供設定抵押權之時，確無任何租賃係存在等語，故
          被告丙○○與訴外人詹賴塘於八十三年十月十八日簽訂租賃契約之真實性
          ，則令人值疑。
    （三）又與系爭建物毗鄰之平鎮國中附近北華里房屋租金行情，約為每坪三百五
          十元，此有原告提出之房屋仲介公司租金評價證明書一紙可參。依此行情
          計算，系爭建物每一層樓之租金應以每月六千二百六十九元為相當（即房
          屋每層建坪五九點二一平方公尺×0.3025×350=6268.87元，元以下四捨
          五入）。另依財政部於八十七年二月十二日發布之八十六年度房屋及土地
          之一租金標準所示：臺灣省各縣市之住家用房屋（含土地）之一般租金標
          準，係依房屋評定現值之百分之十六計算，準此，系爭建物之每層樓現值
          ，如依後述拍定價額各為拾肆萬伍仟柒佰壹拾伍元計算，其租金亦應以
          每月四千六百十元，始為相當，由是觀之，被告二人分別以三千元、二千
          元承租系爭二、三層建物，其租金顯屬偏低，有違市場出租行情。
    （四）況訴外人即前所有人詹賴塘等人，曾以系爭土地暨其地上建物，分別向新
          竹中小企業銀行及訴外人劉昌盛貸借五百五十萬元、三百萬元，有拍賣前
          土地及建物登記謄本附於本院八十七年度執字第一三七八二號執行案卷可
          稽，是其每月應償付之貸款利息超過五萬元，衡情豈有僅以每月合計五千
          元之租金即將該屋二、三層出租之理，且在每月須貼補四萬餘元之情形下
          ，猶訂立不定期限之租約，顯與常理有違。況該屋既附有不定期限之租約
          ，在買賣不破租賃下，所有權人勢必無法將之以較高售價脫手，再與上開
          所述情節，對照以觀，是該租約係渠等以通謀虛偽意思而訂立者甚明。
二、按所有權人對於無權占有或侵奪其所有物者，得請求返還之，民法第七百六十七
    條前段有明文規定。本件被告二人與前所有人詹賴塘等所定之租約，因係通謀虛
    偽意思表示，依民法第八十七條第一項規定，應歸無效，被告二人即無何占有使
    用系爭房屋之合法權源，是原告訴請被告丙○○應將坐落桃園縣平鎮市○○段五
    一地號上，門牌號碼為桃園縣平鎮市○○街一一六號第二層建物遷讓交還原告；
    及被告乙○○○應將坐落桃園縣平鎮市○○段五一地號上，門牌號碼為桃園縣平
    鎮市○○街一一六號第三層建物遷讓交還原告，洵屬有據，應予准許。
三、再查，被告二人既無權利而占有使用系爭建物，已如前述，自受有相當於租金之
    不當得利，致原告因而受有損害，原告亦得依侵權行為之法律關係，訴請渠等按
    月各給付相當於租金之損害金六千元。本院審酌系爭第二、三層建物（每層次面
    積各為五九點二一平方公尺，含增建部分）之價值，依拍定價格計算各為拾肆
    萬伍仟柒佰壹拾伍元。（即660000/113×38.15+540000  /92.54×21.06=345715
    ）。又系爭建物坐落之土地，面積共八五點五平方公尺，該土地於八十六年七月
    時，每平方公尺為四千四百元，是系爭房地申報總地價為拾柒萬陸仟貳佰元（
    即4400×85.50=376200）。因系爭建物係位於路口，交通尚稱便利等情，認若按
    土地及建築物申報總價額年息百分之十計算系爭建物第二、三層之租金，每月不
    得超過六千零十六元，即（376200+345715）×10/100/12 =6016元（元以下四捨
    五入）尚稱合理。是原告請求被告丙○○、乙○○○二人，應各給付原告自取得
    系爭建物所有權即八十八年十一月三日起至交還前開房屋之日止，按月以陸仟元
    計算之損害金，尚屬正當，亦應准許。
四、原告陳明願供擔保以代釋明聲請宣告假執行，核無不合，爰酌定相當擔保金額，
    准予宣告假執行。
五、據上論結，本件原告之訴為有理由，依民事訴訟法第七十八條、第八十五條第一
    項前段、第三百九十條第二項，判決如主文。
中      華      民      國    八十九    年      九      月    二十九    日
                                        臺灣桃園地方法院民事第二庭
~B法      官  游紅桃
右為正本係照原本作成
如對本判決上訴須於判決送達後二十日內向本院提出上訴狀
中      華      民      國    八十九    年      九      月    二十九    日
~B法院書記官  徐永本


司法院資訊處製作；財團法人民間司法改革基金會備份。
